【裁判字號】    92,簡上,155
【裁判日期】    921128
【裁判案由】    給付票款
【裁判全文】
臺灣臺中地方法院民事判決  九十二年度簡上字一五五號
    上  訴  人  甲○○
    訴訟代理人  丙○○
    被上訴人    乙○○
    訴訟代理人  王信雄      律師
右當事人間請求給付票款事件，上訴人對於中華民國九十二年二月十四日臺灣臺中地
方法院豐原簡易庭九十二年度豐簡字第八號第一審判決提起上訴，本院於民國九十二
年十一月七日言詞辯論終結，判決如左：
    主  文
原判決廢棄。
被上訴人第一審簡易之訴駁回。
第一、二審訴訟費用由被上訴人負擔。
    事  實
甲、上訴人方面：
一、聲明：(一)原判決廢棄。(二)駁回被上訴人在第一審之訴。
二、陳述：除與原判決記載相同者，茲引用之外，補稱：
    (一)按「票據債務人不得以自己與發票人或執票人之前手間所存抗辯之事由對抗執
      票人。但執票人取得票據出於惡意者，不在此限」，票據法第十三條定有明文
      。查本件上訴人之印章、存摺平日均由被上訴人保管，且由被上訴人負責票據
      之開立及調現事宜，為兩造所不爭執。然此並非表示被上訴人可任意簽發取用
      上訴人之支票，如非營運所需而對外或向被上訴人借款，均非法之所許。就系
      爭面額新台幣（下同）三十萬元之支票（詳如附表所示，下稱系爭支票）而言
      ，苟如被上訴人所稱係上訴人向其借款而授權其自行簽發使用，則何以上訴人
      毫無所悉更未取得該筆借款，就此而言，被上訴人自應舉證說明借款事實之存
      在及借款後取得資金之用途以實其說。
   (二)再按消費借貸關係，除須有金錢之交付外，尚須借貸雙方對借貸意思表示一致
     ，消費借貸關係始得成立，查被上訴人就所主張之借貸原因發生日期既為其任
     職會計期間，斯時上訴人帳戶由其保管、公司財務支應復出自其手，縱有所謂
     匯入款項之情事，是否係其利用所持帳戶為己進出使用亦未可知，是被上訴人
     自應就兩造間存有借貸意思表示一致負舉證責任。又被上訴人有關帳戶、存摺
     一直為被上訴人所持有利用，其中縱有款項之進出，亦未必與上訴人所主張之
     情事有關，單就款項進出之有無，尚不足為關係內容之證明，且被上訴人遲至
     九十年十二月底始將被上訴人之存摺、印鑑、空白支票交還被上訴人，則其間
     縱有五十七萬元存入上訴人之帳戶，亦係由被上訴人就其所用帳戶簽發票據私
     自提領使用，此為被上訴人「自己代理」所為，何來被上訴人交付款項與上訴
     人之事可言？再上訴人與張英宗很熟，證人張英宗亦證稱上訴人若要借款均是
     由上訴人自己拿票來向他借款，被上訴人稱上訴人透過他向張英宗借款，顯然
     有違常理。
三、證據：援用第一審所提證據。
乙、被上訴人方面：
一、聲明：駁回上訴。
二、陳述：除與原判決記載相同者，茲引用之外，補稱：
    (一)按在票據上簽名者，應依票上所載文義負責；又發票人應照匯票文義擔保承兌
      及付款，票據法第五條第一項、第二十九條第一項分別定有明文。本件上訴人
      執有被上訴人之系爭支票，係單純借貸關係，被上訴人善意取得之事實，有臺
      灣臺中地方法院檢察署九十一年度偵字第七五四七號不起訴處分書可稽，又被
      上訴人是上訴人僱用之會計，上訴人需用錢時開票向被上訴人及友人調借款項
      ，均匯入上訴人之帳戶，此為上訴人所自承，是上訴人以支票向人調現，使用
      後豈有不用歸還之理。
    (二)系爭支票係上訴人償還向被上訴人之借款所簽發，借款經過係被上訴人以所有
      之坐落臺中縣大雅鄉○○段六○五土地及其地上建物（門牌號碼臺中縣大雅鄉
      ○○街一○六巷十二弄四號六樓之二），於八十九年十二月二十日向訴外人張
      英宗設定抵押借貸一百萬元，張英宗於同年月二十日自其臺中商業銀行匯款三
      十二萬元入上訴人設於臺中商業銀行神岡分行帳號000000000000
      號帳戶，再於同年月二十一日扣除該筆三十二萬元匯款及抵押設定費用二萬七
      千六百七十五元，將餘款六十六萬二千三百二十五元匯入被上訴人之第一商業
      銀行大雅分行帳戶，同日被上訴人由該分行轉帳二十六萬元借予上訴人，上訴
      人向被上訴人借款共有五十八萬元，是系爭支票係上訴人返還借款之一部分至
      為明確。
    (三)依上訴人上開帳戶於八十九年十二月二十日及二十一日交易明細所示，該十二
      月二十日匯款三十二萬元係張英宗匯入，用以支付支票號碼0000000
      號，面額一萬五千七百元之被上訴人保險費支票號碼0000000號，面
      額一萬八千元上訴人房租支票號碼0000000號，面額二萬元及支票號
      碼0000000號，面額三萬元，係支付上訴人向訴外人曾太太借款支票
      號碼0000000號，面額十萬元，支付上訴人向訴外人張忠信借款支票
      號碼0000000號，面額十二萬元，同係支付上訴人借款。又交易明細所
      示十二月二十一日轉帳二十六萬元，係由被上訴人分三筆轉入，用以支付上訴
      人簽發支票號碼0000000號，面額二十五萬三千元，向訴外人王美妙之
      借款，此有上訴人調現明細表可證，可知上訴人確有向被上訴人借款，被上訴
      人確有交付款項，是系爭支票確係簽發供作上訴人向被上訴人借款五十八萬元
      中未償還之一部分。
三、證據：除援用第一審所提證據外，補提被上訴人土地及建物謄本一份、被上訴人
    第一商業銀行大雅分行存摺影本一份、吳東穎及鄭桂合土地代書事務所請款明細
    表影本一份、上訴人調現明細表影本一份為證，並聲請訊問證人張英宗及聲請調
    閱上訴人在臺中商業銀行神岡分行帳號000000000000號帳戶八十九
    年十二月二十日及二十一日往來明細。
丙、本院依職權向臺灣臺中地方法院檢察署調閱九十一年度偵字第七五四七號案件刑
    事偵查卷宗。
    理    由
一、本件被上訴人起訴主張：伊執有由上訴人所簽發，詳如附表所示，面額三十萬元
    之系爭支票一紙，詎屆期經提示竟遭退票，而系爭支票係被上訴人為償還向伊借
    款五十八萬元未還部分所簽發，爰本於票據關係請求被上訴人給付票款等語。上
    訴人則以：被上訴人為其所僱用之會計，其將空白支票及印章交付被上訴人，方
    便被上訴人簽發票據供作貨款使用，系爭支票被上訴人說要當貨款，但後來說開
    錯要作廢，惟並未作廢，系爭支票實係原告偷開的，其並未授權簽發系爭支票，
    票據原因關係並不存在等語資為抗辯。
二、本件被上訴人起訴主張伊執有由上訴人簽發之系爭支票一紙，詎屆期經提示竟遭
    退票，及開票當時被上訴人擔任上訴人之會計一職，直至九十年十二月之前，上
    訴人所有之系爭支票甲存帳戶之存摺、印鑑及空白支票等，均為被上訴人保管之
    事實，為兩造所不爭執，且有系爭支票影本、退票理由單各一紙在卷可稽，自堪
    信為真實。從而，本件判斷之重點乃在於系爭支票是否確如被上訴人所主張係上
    訴人為償還向被上訴人借款五十八萬元未還部分，而由上訴人所授權簽發？
三、按「民事訴訟如係由原告主張權利者，應先由原告負舉證之責，若原告先不能舉
    證，以證實自己主張之事實為真實，則被告就其抗辯事實即令不能舉證，或其所
    舉證據尚有疵累，亦應駁回原告之請求」，最高法院著有十七年度上字第九一七
    號判例可資參照。又「消費借貸為要物契約，因金錢或其他代替物之交付而生效
    力，為民法第四百七十五條所明定，則關於借貸之成立，如有爭執，自應由主張
    已為金錢或其他代替物交付之貸與人負舉證之責」；「被上訴人係基於消費者借
    貸關係而請求，支票非可當然代替借據，自應就上訴人有借款之事實負舉證責任
    。」；「當事人主張有金錢借貸關係存在，須就其發生所須具備之特別要件即金
    錢之交付及借貸意思表示相互一致負舉證之責任，若僅證明有金錢之交付，未證
    明借貸意思表示互相一致者，尚不能認有金錢借貸關係存在」，此亦有最高法院
    五十八年度台上字第二三九二號、七十年度台上字第三一三七號、八十一年台上
    字第二三七二號判決可資參照。是本件被上訴人主張兩造間有借貸關係存在之事
    實，自應由被上訴人就兩造間有成立借貸關係之意思表示合致之事實負舉證責任
    。查本件被上訴人雖以系爭支票係上訴人為償還其向被上訴人之借款所簽發，借
    款經過係被上訴人以伊所有之房地，於八十九年十二月二十日向訴外人張英宗設
    定抵押借貸一百萬元，張英宗於同年月二十日自其臺中商業銀行匯款三十二萬元
    上訴人設於臺中商業銀行神岡分行帳號000000000000號帳戶，再於
    同年月二十一日扣除該筆三十二萬元匯款及抵押設定費用二萬七千六百七十五元
    ，將餘款六十六萬二千三百二十五元匯入被上訴人之第一商業銀行大雅分行帳戶
    ，同日被上訴人由該分行轉帳二十六萬元借予上訴人，上訴人向被上訴人借款共
    有五十八萬元，並以上訴人之調現明細表，為借款入上訴人帳戶後資金支出之流
    向證明，藉以證明上訴人確有向被上訴人借款，系爭支票確係上訴人授權簽發供
    作清償上訴人向被上訴人借款五十八萬元中未償還之一部分等語。然查：
    (一)被上訴人所提出之調現明細表，上訴人認乃係被上訴人所自行製作而否認其真
      正，而被上訴人前揭所稱之借款後之資金流向用途，亦為上訴人所否認，則被
      上訴人欲以調現明細表，證明借貸關係之存在，舉證尚有不足；又被上訴人所
      稱之其中有一部分係用以支付支票號碼0000000號，面額一萬五千七百
      元，被上訴人之保險費部分，則依其所述，上訴人向被上訴人借款後，竟有部
      分借款資金係用於支付被上訴人之保險費，亦顯然與常情不符。
    (二)再證人張英宗於臺灣臺中地方法院檢察署九十一年度偵字第七五四七號一案，
      於偵查中到庭證稱：（乙○○曾提供她的不動產做擔保借了五十萬元？）有，
      但是借了一百萬元，是她個人借得。（她曾開甲○○的票向你調現？）沒有，
      我跟甲○○只是私下有金錢往來，都是甲○○直接開向我調現等語（見該偵查
      卷九十一年七月二日偵查筆錄）；又於本院九十二年六月十日準備程序中到庭
      證稱：在八十九年十二月間的時候，被上訴人跟我借一百萬元，當初是上訴人
      介紹被上訴人給我認識，我只知道那時候被上訴人是上訴人的會計，至於被上
      訴人為什麼向我借這一百萬元，到底是被上訴人自己需要還是幫上訴人借的我
      完全不清楚，這壹佰萬元因為時間過久，詳細的情形，我已經記不太清楚了，
      印象中應該是分三筆給被上訴人，印象中我是領現金出來拿到電腦公司給被上
      訴人，至於有沒有透過轉帳或匯款的方式，我真的記不太清楚了，上訴人也常
      常跟我借錢，但是他都是拿票直接向我票貼借錢等語。則依證人張英宗先後之
      證詞以觀，上訴人向該證人借錢，均是由上訴人自己直接向其借用，從未曾透
      過被上訴人輾轉借用，則被上訴人主張是代上訴人向張英宗借錢云云，即難採
      信。
    (三)又被上訴人主張上訴人向其借用五十八萬元，系爭支票係為清償該筆五十八萬
      元之借款未還之部分所簽發，則系爭支票面額僅有三十萬元，何以借款金額為
      五十八萬元，卻僅簽發三十萬元之系爭支票，顯然不符常情；且被上訴人對於
      借款之利息約定？其餘之借款究係如何清償？均未能舉證說明，亦難遽認系爭
      支票確係上訴人為清償被上訴人之借款所簽發。
      綜上所述，被上訴人應就兩造間有成立借貸關係之意思表示合致之事實負舉證
      責任，而本件被上訴人之舉證尚有不足，自難認其與上訴人間確有該筆借貸關
      係存在。
四、再按「代理人非經本人之許諾，不得為本人與自己之法律行為，亦不得既為第三
    人之代理人，而為本人與第三人之法律行為。但其法律行為，係專履行債務者，
    不在此限。」，民法第一百零六條定有明文。本件系爭支票開票當時，被上訴人
    係擔任上訴人之會計一職，直至九十年十二月之前，上訴人所有之系爭支票甲存
    帳戶之存摺、印鑑及空白支票等，均為被上訴人保管之事實，為被上訴人所不爭
    執（見本院九十二年六月十日調查筆錄），則雖被上訴人主張系爭支票係上訴人
    為償還其向被上訴人借款五十八萬元未還部分所授權簽發云云，然此為上訴人所
    否認，並抗辯稱系爭支票是被上訴人說要開立供作貨款使用，但後來被上訴人說
    她開錯了，要作廢，但實際上並沒有作廢等語，則被上訴人對於確有經上訴人授
    權簽發系爭支票用以清償其積欠被上訴人自己之欠款乙事，並未舉證以實其說；
    又如前述，被上訴人主張其與上訴人間確有借款關係存在乙事，亦無法證明，則
    依前揭法條意旨，被上訴人之主張顯然有違禁止自己代理之規定，自難令上訴人
    負發票人之責任。
五、綜上所述，本件上訴人抗辯系爭支票並非其授權簽發，票據原因關係並不存在等
    語，應屬可信；被上訴人主張系爭支票係上訴人為償還其向被上訴人借款五十八
    萬元未還部分所簽發云云為不足採。從而，被上訴人主張本於票據關係請求被上
    訴人給付票款，為無理由，不應淮許。原審判命上訴人應給付被上訴人新臺幣參
    拾萬元，及自如附表所示提示日起至清償日止，按週年利率百分之六計算之利息
    ；並依職權宣告假執行，自有未洽。上訴意旨指摘原判決不當，求予廢棄改判，
    為有理由。自應由本院予以廢棄改判，如主文第二項所示。
六、本件判決之基礎已臻明確，兩造其餘攻擊防禦方法及舉證，核與判決無影響，爰
    不另一一論述，併此敘明。
七、據上論結，本件上訴為有理由，依民事訴訟法第四百三十六條之一第三項、第四
    百五十條、第七十八條，判決如主文。
中      華      民      國    九十二    年     十一     月    二十八    日
                                臺灣臺中地方法院民事第三庭
~B審判長法  官  張瑞蘭
~B      法  官  王金洲
~B      法  官  洪堯讚
右正本證明與原本無異
本件不得上訴。
中      華      民      國    九十二    年     十一     月    二十八    日
~B法院書記官
~FO
~F40
附表：
編號    支  票  號  碼          票面金額（新台幣）  提    示    日（民國）
一、    ＧＡ0000000      參拾萬元            九十一年十二月十八日


司法院資訊處製作；財團法人民間司法改革基金會備份。
